【裁判字號】    92,簡上,16
【裁判日期】    920821
【裁判案由】    毀損債權
【裁判全文】
臺灣雲林地方法院刑事判決                          九十二年度簡上字第一六號
    上  訴  人
    即  被  告  甲○○
    選任辯護人  林重仁律師
右上訴人因毀損債權案件，不服本院斗六簡易庭九十一年度六簡字第一六三號於中華
民國九十二年一月十四日第一審刑事簡易判決（聲請簡易判決處刑書：九十一年度偵
字第三七六一號、九十一年度偵續字第一六號），提起上訴，本院管轄第二審之合議
庭逕為第一審判決如左：
    主    文
原判決關於甲○○部分撤銷。
甲○○無罪。
    理    由
一、公訴意旨略以：乙○○（業已判決確定）與丁○○原為夫妻，並育有三子，民國
    八十八年九月十五日二人因財產糾紛，在雲林縣古坑鄉調解委員會成立調解，約
    定子女在學期間每學期之註冊費與學雜費等，由乙○○負擔，並於八十八年九月
    二十二日，經本院斗六簡易庭核定，而取得執行名義。嗣後乙○○不但未依約履
    行，竟於九十一年一月二日，將其所有坐落雲林縣古坑鄉○○段五四二號農牧用
    地（下稱系爭土地）持分二分之一，設定最高限額抵押權新台幣（下同）二百五
    十萬元予其姐即被告甲○○，意圖毀損債權，而處分其財產。因認被告甲○○涉
    犯刑法第三百五十六條之毀損債權罪嫌。
二、按犯罪事實應依證據認定之，無證據不得推定其犯罪事實，不能證明被告犯罪者
    ，應諭知無罪之判決，刑事訴訟法第一百五十四條、第三百零一條第一項分別定
    有明文。又犯罪事實之認定，應憑真實之證據，倘證據是否真實尚欠明確，自難
    以擬制推測之方法，為其判斷之基礎。且認定被告犯罪事實之證據係指足以認定
    被告確有犯罪行為之積極證據資料而言，該項證據自須適合於被告犯罪事實之認
    定，始得採為斷罪資料。故刑事訴訟上之證明資料，無論其為直接或間接證據，
    均須達於通常一般人均不致有所懷疑，而得確信為真實之程度，始得據為有罪之
    認定，若關於被告是否犯罪之證明未能達此程度，而有合理懷疑之存在，致使無
    從形成有罪之確信，根據罪證有疑，利於被告之證據法則，即不得據為不利被告
    之認定（最高法院五十三年台上字第六五六號、二十九年上字第三一０五號、七
    十六年台上字第四九八六號及三十二年上字第六七號判例參照）。
三、本件公訴人認被告涉犯刑法第三百五十六條之毀損債權罪嫌，無非係以乙○○將
    系爭土地持分二分之一，設定最高限額抵押權予被告甲○○，且被告甲○○與乙○○為姐弟關係，及二人關於抵押權設定之細節，供述上互有出入為其主要論據
    。訊據被告甲○○堅決否認有右揭毀損債權犯行，辯稱：他弟弟乙○○先向她借
    二十萬元未還，卻要再借一百五十萬元，她為了確保債權，表示需要提供土地設
    定抵押，才願意再借一百五十萬元，與乙○○間之債權債務關係是真的，她沒有
    毀損債權之犯行。
四、經查：
  (一)乙○○與丁○○間，因為夫妻財產糾紛而成立調解，並約定子女在學期間每學期
    之註冊費與學雜費等，由乙○○負擔等情，業據乙○○供承在卷，核與告訴人丁○○指述相符，並有雲林縣古坑鄉調解委員會調解書一紙在卷可參（見九十一年
    度他字第六六號卷第七頁）。是告訴人丁○○於八十八年九月間即對乙○○取得
    執行名義，應堪認定。
  (二)乙○○於九十一年一月二日將系爭土地設定最高限額抵押權二百五十萬元予被告
    甲○○之事實，業據被告甲○○及乙○○供承在卷，並有土地登記謄本一份在卷
    可佐（見本院卷第六一頁至第六二頁）。是乙○○將系爭土地持分二分之一設定
    最高限額抵押權二百五十萬元予被告甲○○乙節，亦堪認定。
  (三)被告甲○○辯稱：與乙○○間確實有債權債務關係存在，並提出臺南區中小企業
    銀行國內匯款申請書一紙（見本院卷第一四頁），及雲林縣古坑鄉農會匯款回條
    十三紙為證（見本院卷第一五頁至第二七頁）。是被告甲○○與乙○○間是否有
    債權債務關係存在，即有探究之必要。依上開臺南區中小企業銀行國內匯款申請
    書上記載，載明甲○○於九十一年一月十四日匯款一百五十萬元予乙○○，而乙○○自九十一年一月三十日起即按月匯款七千元予被告甲○○。由上開書證可知
    ，被告甲○○匯款一百五十萬元予乙○○後，乙○○即按月匯款七千元予被告甲○○，核與被告甲○○辯稱：因為乙○○先前向她借二十萬元未還，卻要再借一
    百五十萬元，才要求乙○○要先設定抵押權給她後，才願意再借一百五十萬元（
    見本院卷第一０六頁反面），及乙○○供稱：每月支付七千元利息（見偵續卷第
    二０頁）等情相符。是被告甲○○辯稱：確實與乙○○間有債權債務關係存在，
    即非全然無據，而不可採信。
  (四)被告甲○○與乙○○關於究竟是先借錢還是先設定抵押？有無請代書？在檢察官
    訊問時，被告甲○○供稱：「（問：錢給他，再去辦抵押？）是。」、「（問：
    同一天去辦抵押？）對，是我和我弟弟。」、「（問：有請代書？）沒有，只有
    我們二人。」（見偵續卷第一一頁、第一二頁）。而乙○○供稱：「（問：何時
    去設定？）我們二人先去設定，在十二月底去設定，他說要延半個月再給錢，設
    定時我有向代書講說，他錢如果好了，這些證件再給他。」（見偵續卷第一二頁
    ）。惟被告甲○○僅係抵押權人，其所關心者僅系爭土地是否已設定抵押權，至
    於抵押權如何設定及其細節，通常係由債務人親自或委由代書辦理，自以債務人
    即乙○○較為知悉。況設定抵押權時間，距離檢察官上開訊問時間，已間隔六個
    月，記憶難免模糊。是尚難以被告甲○○與乙○○關於設定抵押權之細節，有所
    出入，即認二人間之債權債務關係不存在，所為抵押權之設定係虛偽。
  (五)又被告甲○○雖與乙○○為姐弟關係，然依上開說明，二人間既有債權債務關係
    存在，被告甲○○辯稱為確保債權，而要求乙○○設定抵押權給她，並無不符常
    情之處。自不能僅憑二人係姐弟，關係親密，即認乙○○將系爭土地持分二分之
    一設定抵押權予被告甲○○，目的就是為了毀損告訴人之債權。
五、綜上所述，公訴人所提出之證據，尚未能使本院心證達到毫無懷疑被告甲○○確
    實有損害丁○○債權之故意及行為。是被告之犯罪尚屬不能證明，揆諸前揭法條
    及判例意旨說明，自應為無罪判決之諭知。
六、又檢察官聲請以簡易判決處刑之案件，法院認應為無罪之諭知者，應適用通常程
    序審判，刑事訴訟法第四百五十二條、第四百五十一條之一第四項第三款定有明
    文。本件上訴意旨指摘原判決誤認被告甲○○有罪，而指摘原判決不當，本院認
    上訴為有理由，且原審適用簡易程序判處被告罪刑，於法未合，應由本院合議庭
    予以撤銷，並改依第一審通常程序審判。
七、據上論斷，應依刑事訴訟法第四百五十五條之一第三項、第三百六十九條第一項
    前段、第二項、第四百五十二條、第四百五十一條之一第四項第三款、第三百六
    十四條、第三百零一條，判決如主文。
本案經檢察官丙○○到庭執行職務。
中      華      民      國    九十二    年      八      月    二十一    日
                                      臺灣雲林地方法院刑事第一庭
                                          審判長法  官 康 樹 正
                                                法  官 吳 福 森
                                                法  官 許 佩 如
右正本證明與原本無異。
如不服本判決，應於判決送達後十日內向本院提出上訴狀（應附繕本）。
                                                書記官 張 菀 純
中      華      民      國    九十二    年      八      月    二十一    日


司法院資訊處製作；財團法人民間司法改革基金會備份。
